【裁判字號】    88,上訴,3997
【裁判日期】    890216
【裁判案由】    偽造文書等
【裁判全文】
臺灣高等法院刑事判決                          八十八年度上訴字第三九九七號
    上  訴  人
    即  被  告  乙○○
右上訴人因偽造私文書等案件，不服台灣板橋地方法院八十八年度訴字第八九五號，
中華民國八十八年八月十八日第一審判決（起訴案號：台灣板橋地方法院檢察署八十
八年度偵字第八一六一號）提起上訴，本院判決如左：
    主  文
上訴駁回。
    事  實
一、乙○○曾於民國（下同）八十六年八月二十六日因贓物案件，經台灣板橋地方法
    院判處有期徒刑五月，於八十六年十二月二十三日執行完畢，仍不知悔改。其於
    八十七年五月八日在亞東紀念醫院就診，發現罹患精神分裂症，經台大醫院診斷
    其精神障礙程度已顯著影響其對外界事務之知覺、理會及判斷作用，但未達於無
    法自由決定意志之程度，即於行為時處於精神耗弱之程度情況下，為精神耗弱之
    人，意圖為自己不法所有，於八十七年九月十日上午十一時許，在台北縣中和市
    ○○路附近，拾獲甲○○（離本人所持有）之花旗銀行ＶＩＳＡ信用卡（卡號0
    000000000000000號，信用卡簽名處尚未簽名）及國民身分證各
    一張後，竟予以侵占入己，而留供己用。乙○○復基於意圖為自己不法所有之概
    括犯意，先於該信用卡之簽名欄上偽造「甲○○」之署名一枚，完成信用卡之簽
    名程序，足以生損害於甲○○後，隨後持該信用卡連續於八十七年九月十日中
    午十二時一分許、八十七年九月十日中午十二時四十五分許、八十七年九月
    十日下午一時十九分許、八十七年九月十日中午十二時二十一分許、八十七
    年九月十日中午十二時三十二分許，至台北縣中和市○○路六之一號宏晟電話百
    貨行、台北縣中和市○○路四八○號豪將通信社、台北縣中和市○○路○段二二
    號世界通訊電話廣場南勢角店、台北縣中和市○○路○段一七一號、台北縣中和
    市○○路三十一號等特約商店，以將偽簽「甲○○」姓名之信用卡刷卡消費之方
    式先後購買行動電話六支，並再簽帳單上偽簽甲○○之署名共計五枚，先後完成
    偽造之簽帳單私文書五張，足以生損害於甲○○，並將偽造之簽帳單交付與上開
    特約商店之店員而行使之，使上開特約商店店員陷於錯誤，因而交付乙○○所購
    買之行動電話共計六支，共計刷卡消費新台幣（下同）十萬零五百四十元。乙○
    ○並於不詳時、地，將所購買之行動電話其中三支售予不詳姓名之成年人，得贓
    款二萬元。嗣於八十七年九月十日下午二時許，在台北縣中和市○○路○段九十
    三號為警查獲，並扣得上開甲○○所有信用卡及國民身分證影本各一張、贓款二
    萬元及所購買之行動電話三支。
二、案經台北縣警察局中和分局報請台灣板橋地方法院檢察署檢察官偵查起訴。
    理  由
一、訊據上訴人即被告乙○○對於上開拾獲甲○○所有之信用卡及國民身分證各一張
    而將之侵占入己，並偽簽甲○○之名於信用卡之上及持該信用卡簽帳消費購買行
    動電話等犯行坦承不諱，核與被害人甲○○及證人顏錦祥、林寶琳、洪維杰、沈
    惠英、徐瑞珍於警訊中指證述之情節相符（見偵卷第八頁至第十六頁）。復有扣
    案之上開信用卡、國民身分證影本、消費明細表各一紙、簽帳單五張附卷佐證，
    本件事証明確，被告犯行洵堪認定。
二、核被告所為，係犯刑法第三百三十七條之侵占離本人持有物罪、第二百十七條之
    偽造署押罪、第二百十六條、第二百十條之行使偽造私文書及第三百三十九條第
    一項詐欺取財罪。公訴人起訴書雖漏未論及偽造署押罪，然公訴人起訴書事實欄
    已敘明被告偽造「甲○○」署押於信用卡上之事實，應係漏載法條。被告於簽帳
    單上偽造署押之行為係偽造私文書之部分行為，而其偽造後持以行使，偽造之低
    度行為為行使高度行為所吸收，均不另論罪。又被告先後多次行使偽造私文書及
    詐欺取財犯行，時間緊接，犯罪構成要件相同，顯係出於概括之犯意為之，均為
    連續犯，應依刑法第五十六條之規定論以一罪，並加重其刑。再被告所犯上開四
    罪間，有方法結果之牽連關係，應依牽連犯之規定從一重之連續行使偽造私文書
    罪處斷。被告前有事實欄所載之犯罪、科刑及徒刑之執行情形，有台灣高等法院
    檢察署刑事資料簡覆表乙件附卷可參，其受有期徒刑執行完畢後，五年內再犯有
    期徒刑以上之本罪，為累犯，應依刑法第四十七條之規定遞加重其刑。按所謂心
    神喪失或精神耗弱人之行為，係指其行為時在心神喪失或精神耗弱狀態中者而言
    ，其有間發的精神病態者，即應以其行為是否出於心神喪失或耗弱狀態存在中，
    為不罰或得減之標準，不能由其犯罪後罹於精神病態，而與心神喪失或精神耗弱
    人之行為同論，最高法院二十九年上字第八六六號著有判例。被告乙○○以其於
    八十七年五月八日在亞東紀念醫院就診，發現罹患精神分裂症為由，請求輕判云
    云，惟經台大醫院診斷認為，其精神障礙程度已顯著影響其對外界事務之知覺、
    理會及判斷作用，但未達於無法自由決定意志之程度，乙○○行為時即處於精神
    耗弱之程度等情，此有本院八十七年上易字第五○二○號判決，及國立台灣大學
    醫學院附設醫院病歷一件在卷可稽（原審卷第二五頁至第二八頁），且核被告於
    警訊、原審及本院審理時均能明確知道其所為之犯行，其為犯罪行為時尚未達無
    法自由決定意志程度，顯見被告於為上揭犯罪行為時縱其精神障礙程度已達精神
    耗弱程度，依前開判例意旨，被告之精神狀態仍不影響其犯罪之故意及犯罪行為
    之成立。但核其情節已達精神耗弱程度，應依刑法第十九條第二項規定減輕其刑
    ，並與上開連續犯及累犯之加重，先加後減。
三、原審以被告所犯事證明確，予以論罪科刑，依刑法第五十六條、第二百十六條、
    第二百十條、第二百十七條、第三百三十九條第一項、第三百三十七條、第五十
    五條、第四十七條、第十九條第二項，並審酌被告任意侵占脫離本人持有之信用
    卡及偽造他人署押並行使該信用卡，顯不尊重他人財產權益，顯有可訾，應予非
    難，兼衡其所用手段、所侵占財物及犯罪後態度等一切情狀，量處有期徒刑八月
    ，而其在被害人甲○○所有之美商花旗銀行信用卡上偽造之「甲○○」署押一枚
    、信用卡簽帳單上偽造之「甲○○」署押五枚均應依刑法第二百十九條規定沒收
    。本院核其認事用法均無不當，量刑亦屬妥適。被告上訴意旨空以其有精神疾病
    ，據以指摘原判決不當，請求予以從輕量刑，為無理由，應予駁回。
四、據上論斷，應依刑事訴訟法第三百六十八條，判決如主文。
本案經檢察官郭啟東到庭執行職務。
中    華    民    國    八十九    年      二        月       十六       日
                          臺灣高等法院刑事第二十一庭
                              審判長法  官  葉  騰  瑞
                                    法  官  江  國  華
                                    法  官  魏  大  喨
右正本證明與原本無異。
如不服本判決應於收受送達後十日內向本院提出上訴書狀，其未敘述上訴之理由者並
得於提起上訴後十日內向本院補提理由書（均須按他造當事人之人數附繕本）。
                                    書記官  洪  秋  帆
中    華    民國    八十九    年      二        月       十八       日
附錄：本判決論罪科刑法條全文
刑法第二百十條
偽造、變造私文書，足以生損害於公眾或他人者，處五年以下有期徒刑。
刑法第二百十六條
行使第二百十條至第二百十五條之文書者，依偽造、變造文書或登載不實事項或使登
載不實事項之規定處斷。
刑法第二百十七條
偽造印章、印文或署押，足以生損害於公眾或他人者，處三年以下有期徒刑。
盜用印章、印文或署押，足以生損害於公眾或他人者，亦同。
刑法第三百三十九條第一項
意圖為自己或第三人不法之所有，以詐術使人將本人或第三人之物交付者，處五年以
下有期徒刑、拘役或科或併科一千元以下罰金。
以前項方法得財產上不法之利益或使第三人得之者亦同。
前二項之未遂犯罰之。
刑法第三百三十七條
意圖為自己或第三人不法之所有，而侵占遺失物、漂流物或其他離本人所持有之物者
，處五百元以下罰金。


司法院資訊處製作；財團法人民間司法改革基金會備份。
